【裁判字號】    95,上更(一),93
【裁判日期】    970617
【裁判案由】    返還不當得利等
【裁判全文】
臺灣高等法院民事判決                95年度上更(一)字第93號
上  訴  人  丁○○○
訴訟代理人  王聰明律師
上  訴  人  甲○○
            丙○○
被  上訴人  乙○○
上三人共同
訴訟代理人  蔡惠琇律師
上列當事人間請求返還不當得利等事件，兩造對於中華民國93年
5月5日臺灣士林地方法院91年度訴字第856號第一審判決提起上
訴，經最高法院發回更審，本院於97年6月3日言詞辯論終結，判
決如下：
    主      文
原判決關於駁回上訴人丁○○○後開第二項、第三項之訴部分及
該部分假執行之宣告，暨除撤回部分外命上訴人丁○○○負擔訴
訟費用之裁判均廢棄。
上訴人甲○○、丙○○應再連帶給付上訴人丁○○○新台幣貳拾
萬捌仟零伍拾陸元，及自民國九十一年六月十四日起至清償日
止；暨以新台幣伍拾壹萬陸仟柒佰柒拾肆元計算之自民國九十一
年六月十四日起至民國九十二年五月二十三日止，按週年利率百
分之五計算之利息。
上訴人甲○○、丙○○及被上訴人應再連帶給付上訴人丁○○○
新台幣壹拾貳萬伍仟捌佰零伍元，及自民國九十一年六月十四日
起至清償日止，按年息百分之五計算之利息。
上訴人丁○○○其餘之上訴駁回。
上訴人甲○○、丙○○之上訴駁回。
第一審、第二審及發回前第三審訴訟費用（撤回部分除外），由
上訴人甲○○、丙○○連帶負擔百分之四十三、由上訴人甲○○
、丙○○及被上訴人連帶負擔百分之七，餘由上訴人丁○○○負
擔。
    事實及理由
一、上訴人丁○○○主張：坐落台北縣八里鄉○○里○段十三行
    小段153、153之2、154、154之1、154之5地號等5筆土地（
    下稱系爭土地）為上訴人丁○○○、甲○○、被上訴人乙○
    ○及其他共有人共有，上訴人丙○○為已故共有人杜屋之孫
    ，尚未辦理繼承登記，系爭5筆土地面積依序為771、621、7
    ,894、39、2,155平方公尺，丁○○○之應有部分依序為3/2
    8、3/28、3/22、3/28、3/22。甲○○、丙○○及訴外人杜
    粗皮於民國84年間，擅自將系爭土地出租與訴外人珠江營造
    工程股份有限公司（下稱珠江公司），每人領得租金新台幣
    （下同）1,357,500元；甲○○、丙○○復徵得乙○○之同
    意後，邀同訴外人黃添、杜粗皮，自87年8月7日起至91年6
    月9日止，將系爭土地中之1,586坪出租予訴外人忠財營造有
    限公司（下稱忠財公司），約定每坪每月租金125元，自89
    年8月起改為每坪每月租金135元，甲○○、丙○○、乙○○
    出租兩造共有之土地，獲得超過應有部分之租金利益，自應
    依丁○○○應有部分比例，返還丁○○○應得之租金，爰依
    侵權行為之法律關係，請求甲○○、丙○○、乙○○連帶返
    還1,771,534元，及其中540,330元自92年4月17日起、其餘
    部分自起訴狀繕本送達之翌日起至清償日止之法定遲延利息
    等情（原審判命甲○○、丙○○依不當得利之法律關係給付
    210,304元，及依不當得利、共同侵權行為之法律關係連帶
    給付516,774元，並均自92年5月24日起算之法定利息予丁○
    ○○，而駁回丁○○○其餘之請求，丁○○○、甲○○、丙
    ○○分別就其敗訴部分提起上訴，丁○○○於本院撤回無因
    管理及不當得利請求權，僅依侵權行為之法律關係為本件請
    求，其性質係一部撤回起訴，則原判決關於無因管理及不當
    得利請求權部分，已當然失其效力，不在本院審理範圍）。
    並(一)上訴聲明：1.原判決不利於丁○○○部分暨該部分假執
    行之判決並訴訟費用之裁判均廢棄。2.甲○○、丙○○應就
    原判決命為給付516,774元部分，與乙○○負連帶給付責任
    。另甲○○、丙○○應再與乙○○連帶給付丁○○○1,254,
    760元，及自91年6月14日起，至清償日止，按年息5%計算之
    利息。3.乙○○應就前項金額即合計1,771,534元，與甲○
    ○、丙○○連帶給付丁○○○，及自91年6月14日起至清償
    日止，按年息5%計算之利息。4.丁○○○願供擔保請准宣告
    假執行。(二)答辯聲明：甲○○、丙○○之上訴駁回。
二、甲○○、丙○○及乙○○則以：系爭土地係兩造及其他共有
    人所繼承共有，雖未進行分割或訂立書面分管協議，惟自祖
    父輩或曾祖父輩起，各共有人即對彼此之占有互相容忍、互
    不干涉，並依各被繼承人臨終指示，就各別繼承之土地特定
    區域使用收益，而有分管協議存在，分管面積大小以土地肥
    沃好壞作公平基準，與應有部分比例無關。系爭土地由甲○
    ○等人分管，因臨海耕作不易故面積較大，丁○○○自66年
    11月11日取得系爭土地所有權應有部分迄今，未曾對甲○○
    等人及其他共有人之分管行為提出異議，復於兩造及其他共
    有人共有之同地段181、185地號土地（下稱系爭181、185地
    號土地）上單獨耕作並興建房屋使用收益多年，足見共有人
    間有默示分管契約存在。甲○○等人基於分管契約有權將系
    爭土地出租與訴外人忠財公司，所收受之租金具有法律上原
    因，丁○○○不得請求返還相當於租金之損害，況甲○○等
    人亦已將租金收益分交其他代表共有人之家族兄長收取。縱
    認系爭土地上無分管契約存在，惟甲○○、丙○○及訴外人
    杜粗皮係於84年間擅自將系爭土地出租予訴外人珠江公司，
    丁○○○至遲於90年6月間即知悉忠財公司承租系爭土地，
    就88年6月以前之侵權行為請求權亦罹於2年時效而消滅；且
    丁○○○在兩造及其他共有人共有之系爭181、185地號土地
    上為使用收益超過5年，占有面積各為1,655平方公尺、1,45
    6平方公尺，超過其應有部分面積各為919平方公尺、87平方
    公尺，依其請求之每坪每月125元計算，應給付甲○○等人
    相當於5年租金之不當得利至92年5月23日止為2,282,362.5
    元，自92年5月23日起至96年1月8日止為2,076,250元，其等
    以此主張抵銷等語置辯。並(一)上訴聲明：1.原判決不利於甲
    ○○、丙○○部分廢棄。2.上廢棄部份，丁○○○在第一審
    之訴及其假執行之聲請均駁回。(二)答辯聲明：1.丁○○○之
    上訴駁回。2.如受不利判決，願供擔保請准宣告免為假執行
    。
三、本院依聲請調閱原法院檢察署92年度偵字第5378號案件全卷
    。
四、丁○○○主張系爭土地為丁○○○、甲○○、乙○○及其他
    共有人共有，丙○○則為訴外人即已故共有人杜屋之孫，尚
    未辦理繼承登記，系爭土地面積各為771、621、7,894、39
    、2,155平方公尺，丁○○○之應有部分依序為3/28、3/28
    、3/22、3/28、3/22，甲○○、丙○○自87年8月7日起，將
    系爭土地之一部出租與訴外人忠財公司，約定每坪每月租金
    125元，自89年8月起改為每坪每月租金135元之事實，業據
    其提出土地登記謄本、臺北縣淡水地政事務所90年9月12日
    淡土測字第1485號土地複丈成果圖、土地租用契約書、授權
    書等影本為證（原審士調字卷第15至77頁、原審訴字卷第37
    8頁），並經原審依職權調取原法院90年度訴字第1004號民
    事卷證核閱屬實，復為甲○○、丙○○、乙○○所不爭執，
    堪信為真實。
五、丁○○○主張甲○○、丙○○及訴外人杜粗皮於84年間將系
    爭土地出租予訴外人珠江公司，每人收受租金1,357,500元
    ，另甲○○、丙○○徵得乙○○之同意，邀同訴外人黃添、
    杜粗皮將系爭土地出租予訴外人忠財公司之坪數為1,586坪
    ，租期至91年6月9日止，獲得超過應有部分之租金利益，爰
    依侵權行為之法律關係，請求甲○○、丙○○、乙○○連帶
    返還1,771,534元，及其中540,330元自92年4月17日起、其
    餘部分自91年6月10日起至清償日止之法定遲延利息等語，
    惟為甲○○、丙○○、乙○○所否認，並以前詞置辯。是本
    件兩造之爭執點厥為：共有人就系爭土地是否有分管協議存
    在？甲○○等人是否出租系爭土地與珠江公司？甲○○等人
    出租系爭土地與忠財公司收取租金若干？丁○○○能否請求
    甲○○等人連帶返還收取租金所得利益？丁○○○之請求權
    是否罹於時效？甲○○等人得否主張抵銷？爰審究如下：
  (一)按共有物分管契約係共有人就共有物管理方法所成立之協議
    ，依民法第820條第1項規定，應由共有人全體共同協議訂定
    之。據甲○○於原法院90年度訴字第1004號丁○○○與訴外
    人忠財公司間請求損害賠償等事件91年1月10日言詞辯論期
    日陳稱：「那土地是祖先分給我們這一房在管理，何時分的
    ，我也不清楚，只知道那是我們祖先留下來時，這些土地留
    給我們這一房‧‧‧，我們這一房是分到比較靠海的，‧‧
    ‧（分管後各共有人分得之土地分別為那些）我不清楚，‧
    ‧‧不知道有無定契約，但我聽我祖父說當時按照持分分配
    管理土地的範圍，（分管土地）只有以田梗為界」等語，有
    該判決附卷可稽（見原審訴字卷第8至37頁），則甲○○所
    述分管契約係聽聞其祖父之轉述，對於何時開始分管及各共
    有人之分管範圍並無法明確說明，雖經甲○○、丙○○及乙
    ○○提出系爭土地之共有人所出具之證明書載明：「今玆僅
    證明本人確實分管該等土地，且系爭土地出租予忠財營造有
    限公司時，並有收取租金」等語，有證明書影本28紙在卷足
    參（見原審訴字卷第423至451頁），亦無關於分管內容之記
    載，甲○○、丙○○及乙○○復未能另行舉證以實其說，是
    渠等辯稱各共有人係依各被繼承人臨終指示，就各別繼承之
    土地特定區域使用收益，有分管協議存在云云，洵不可採。
  (二)次按共有物分管契約，固不以共有人明示之意思表示為限，
    共有人默示之意思表示，亦包括在內。惟所謂默示之意思表
    示，係指依共有人之舉動或其他情事，足以間接推知其效果
    意思者而言。若單純之沈默，則除有特別情事，依社會觀念
    可認為一定意思表示者外，不得謂為默示之意思表示。據丁
    ○○○於原法院檢察署92年度偵字第5378號侵占案件中陳稱
    ：「（檢察官問：你們現住的地方是否你父親以前使用的土
    地？）是。從我懂事時，是共業的，但是我父親使用。我小
    時不懂，是我父親跟我們說的」等語（見原法院檢察署偵字
    卷第161頁）；丁○○○之夫張森煌則稱：「（問：你們房
    子的地號是多少？）185，我們有經過共有人的同意才蓋房
    子的，沒有任何代價。共有人沒有向我們收任何好處」、「
    （問：為何共有人要同意你們蓋房子？）因其他共有人也有
    在185地號上蓋房子，大家互相會圖章」、「（問：沒有在
    185地號上蓋房子的共有人，為何要同意你們在上蓋房子？
    ）該地是農地是不繳稅的」、「我岳父以前使用該土地時是
    直的，後來我們蓋房子時與杜萬福換，是橫的」、「（岳父
    使用的土地是）共有的，至於為何他可個人使用，我不清楚
    」、「（問：使用土地有幾區？）四區」、「（問：四區有
    無經過其他所有人的同意？）沒有，我們買來就這樣，古早
    使用就這樣」等語（見同上卷第160至162頁）；訴外人杜定
    國陳稱：「（問：共業的土地是否幾房一起種植？）以前各
    房各種自己的，沒有一起種，一房一房都各自種自己的」、
    「（問：為何知各房種植的範圍？）我不知道，只知道當時
    土地還沒有分割，我是父親叫我在何處種，我就在何處種」
    等語（見同上卷第187頁）；訴外人陳阿通陳稱：「（問：
    買來時杜萬福有否告訴你土地使用狀況？）有，他說地號
    153、154是他在耕作的其他土地他沒耕作」、「（問：耕作
    意思？是否是屬他分管範圍？）他只跟我說他耕作的土地範
    圍，是過去他所耕作的，說我可繼續耕作」、「（問：有否
    問杜萬福其他共有人有否同意來耕作土地？）他告訴我這塊
    地是他分好的。是分給他去做的。這是他們家族的事我不知
    道是怎麼分的」等語（見原法院檢察署他字卷第160頁）；
    訴外人黃添陳稱：「（問：是否有聽說土地有共有情形？）
    我不清楚，土地自我爺爺那時就有分成一區一區的有些是好
    區有些是不好的，每個人分到不同區，自己子孫依序繼承，
    甲○○、丙○○也是只在他們所分的那區做」等語（見同上
    卷第181頁）；訴外人杜阿山陳稱：「（問：在八里有否土
    地？使用情形？）有，地號不清楚。有的種菜、有的被海流
    失變海灘」；「（問：土地上是否分管）是」、「（問：分
    管有否字據？）我沒有」等語（見同上卷第240頁）；訴外
    人陳根旺陳稱：「（問：知否丙○○、甲○○在八里鄉有土
    地？）他們在海邊有分到。吉的父親有繼承祖產沒有分割，
    但口頭說那些給那個兒子做。吉父有給丙○○土地，但尚未
    分割，吉還有二個兄弟，當時都有說那個土地給誰去保管。
    甲○○的土地部分我不清楚，在這村莊的傳統都有分哪塊是
    誰保管。杜家班的土地也是這樣」等語（見同上卷第284頁
    ），雖復經檢察官於92年3月6日及同年11月21日至系爭土地
    履勘，有履勘筆錄影本足憑（見同上卷第304頁、原法院檢
    察署他字卷第127至130頁），惟上開陳述及履勘筆錄所載各
    情，僅能知悉部分共有人占有使用系爭土地之情形，並不能
    據以推認共有人相互間係基於分管協議而為使用收益。況系
    爭土地之共有人就各筆土地之應有部分並非全然相同，而依
    甲○○、丙○○及乙○○所提分管區域圖觀之，系爭土地之
    占有人僅為陳阿通、杜粗皮、杜弟、杜屋及杜添發等5人，
    亦有土地登記謄本影本、分管區域圖在卷可稽（見原審士調
    字卷第15至69頁、原審訴字卷第126頁），雖又提出系爭土
    地之部分共有人於87年度至91年度之租金收受名單為證（見
    本院卷第27頁），然僅能證明部分共有人占有土地為使用收
    益之事實，仍難逕認系爭土地有默示之分管契約存在。甲○
    ○、丙○○及乙○○辯稱系爭土地由甲○○等人分管，因臨
    海耕作不易故面積較大，丁○○○自66年11月11日取得系爭
    土地所有權應有部分迄今，未曾對甲○○等人及其他共有人
    之分管行為提出異議，復於兩造及其他共有人共有之同地段
    181、185地號土地上單獨耕作並興建房屋使用收益多年，足
    見共有人間有默示分管契約存在云云，自無足取。
  (三)丁○○○主張甲○○、丙○○及訴外人杜粗皮於84年間，擅
    自將系爭土地出租與訴外人珠江公司，每人領得租金1,357,
    500元云云，甲○○、丙○○則否認該租金係出租系爭土地
    所收益。查訴外人珠江公司於84年度固分別給付甲○○、丙
    ○○租金1,357,500元，有財政部台灣省北區國稅局淡水稽
    徵所91年9月26日北區國稅淡水徵字第0910003098號函所檢
    附各類所得扣繳暨免扣繳媒體申報資料在卷可稽（見原審訴
    字卷第51頁、第75頁），惟甲○○除擁有系爭土地所有權應
    有部分外，另有同小段153之1、154之3、155、156、181、1
    85、185之2、185之3、191地號等土地所有權之應有部分，
    丙○○則非系爭土地所有權應有部分所登記之共有人，亦有
    財政部財稅資料中心92年9月29日資五字第92154789號函所
    檢送之財產總歸戶資料足憑（見原審訴字卷第304至311頁）
    ，即難逕認甲○○、丙○○係將系爭土地出租予訴外人珠江
    公司而取得上開租金收益，丁○○○復未能另行舉證以實其
    說，是其此部分之主張，尚非可取。
  (四)丁○○○主張甲○○、丙○○徵得乙○○之同意後，邀同訴
    外人黃添、杜粗皮，自87年8月7日起至91年6月9日止，將系
    爭土地中之1,586坪出租予訴外人忠財公司，約定每坪每月
    租金125元，自89年8月起改為每坪每月租金135元等語。查
    甲○○、丙○○、訴外人黃添及杜粗皮與訴外人忠財公司簽
    訂土地租用契約書，約定租用期間自87年8月7日起至90年8
    月6日止（契約書誤載為90年8月8日）共36個月，每坪每月
    租金為125元，嗣乙○○、丙○○、訴外人黃添、杜次雄、
    陳阿通經甲○○等人之授權，於90年8月7日復與訴外人忠財
    公司簽訂土地租用契約書，約定租用期間自90年8月7日起至
    91年2月6日止共6個月，每坪每月租金為125元，有兩造不爭
    執為真正之土地租用契約書影本二份附卷可稽（見原審士調
    字卷第70至76頁），足徵甲○○、丙○○及乙○○確受有上
    開期間之租金利益，而訴外人忠財公司占有系爭153地號土
    地506平方公尺、系爭153之2地號土地321平方公尺、系爭15
    4地號土地2,058平方公尺、系爭154之1地號土地39平方公尺
    、系爭154之5地號土地1,328平方公尺，合計4,252平方公尺
    即為1,286.23坪，亦有土地複丈成果圖足憑（見原審訴字卷
    第178頁），是丁○○○逾此範圍之主張，自屬無據。
  (五)按因故意或過失，不法侵害他人之權利者，負損害賠償責任
    ；數人共同不法侵害他人之權利者，連帶負損害賠償責任，
    民法第184條第1項前段、第185條第1項前段分別定有明文。
    又各共有人按其應有部分，對於共有物之全部雖有使用收益
    之權，惟未經共有人協議分管之共有物，共有人對共有物之
    特定部分占用收益，仍須徵得他共有人全體之同意，其未經
    他共有人同意而就共有物之全部或一部任意占用收益，即屬
    侵害他共有人之權利，他共有人得依侵權行為之規定，行使
    其損害賠償請求權。而數人共同不法侵害他人之權利者，對
    於被害人所受損害，所以應負連帶賠償責任，係因數人之行
    為共同構成違法行為之原因或條件，因而發生同一損害，具
    有行為關連共同性之故，民事上之共同侵權行為，並不以共
    同侵權行為人在主觀上有犯意聯絡為必要，如在客觀上數人
    之不法行為，均為其所生損害之共同原因，即所謂行為關連
    共同，已足以成立共同侵權行為。查：
    1.甲○○、丙○○、訴外人黃添及杜粗皮與訴外人忠財公司
      簽訂土地租用契約書，約定租用期間自87年8月7日起至90
      年8月6日止，共36個月，每坪每月租金為125元，而訴外
      人忠財公司占有系爭153地號土地506平方公尺、系爭153
      之2地號土地321平方公尺、系爭154地號土地2,058平方公
      尺、系爭154之1地號土地39平方公尺、系爭154之5地號土
      地1,328平方公尺，已如前所述，則甲○○、丙○○於上
      開期間未經丁○○○之同意就系爭土地之一部為使用收益
      ，已共同不法侵害丁○○○就系爭土地之共有權，就丁○
      ○○所受相當於其所有系爭土地應有部分之損害自應負連
      帶賠償責任，是丁○○○依共同侵權行為之法律關係，請
      求甲○○、丙○○連帶賠償自87年8月7日起至90年8月6日
      止之損害754,830元【計算式：﹝系爭153地號506平方公
      尺×0.3025×每坪每月125元×36個月×3/28（相當於丁
      ○○○就該地號土地之應有部分）﹞＋（系爭153之2地號
      321平方公尺×0.3025×125元×36個月×3/28）＋（系爭
      154地號2,058平方公尺×0.3025×125元×36個月×3/22
      ）＋（系爭154之1地號39平方公尺×0.3025×125元×36
      個月×3/28）＋（系爭154之5地號1,328平方公尺×0.302
      5×125元×36個月×3/22）＝754,830元，元以下四捨五
      入（下同）】，即應准許。
    2.乙○○、丙○○、訴外人黃添、杜次雄、陳阿通經甲○○
      等人之授權，於90年8月7日復與訴外人忠財公司簽訂土地
      租用契約書，約定租用期間自90年8月7日起至91年2月6日
      止共6個月，每坪每月租金為125元，占用土地面積則如前
      所述，甲○○、丙○○及乙○○於上開期間未經丁○○○
      之同意就系爭土地之一部為使用收益，顯已共同不法侵害
      丁○○○就系爭土地之共有權，就丁○○○所受相當於其
      所有系爭土地應有部分之損害自應負連帶賠償責任，是丁
      ○○○依共同侵權行為之法律關係，請求甲○○、丙○○
      及乙○○連帶賠償自90年8月7日起至91年2月6日止之損害
      125,805元【計算式：﹝系爭153地號506平方公尺×0.302
      5×每坪每月125元×6個月×3/28（相當於丁○○○就該
      地號土地之應有部分）﹞＋（系爭153之2地號321平方公
      尺×0.3025×125元×6個月×3/28）＋（系爭154地號2,0
      58平方公尺×0.3025×125元×6個月×3/22）＋（系爭15
      4之1地號39平方公尺×0.3025×125元×6個月×3/28）＋
      （系爭154之5地號1,328平方公尺×0.3025×125元×6個
      月×3/22）＝125,805元】，亦應准許。
  (六)又因回復原狀而應給付金錢者，自損害發生時起，加給利息
    ；應付利息之債務，其利率未經約定，亦無法律可據者，週
    年利率為百分之五，民法第213條第2項、第203條分別定有
    明文。查丁○○○之起訴狀繕本係於91年6月13日送達於甲
    ○○、丙○○及乙○○，有送達證書在卷可稽（見原審士調
    字卷第79至80-1頁），則丁○○○依共同侵權行為之法律關
    係，請求甲○○、丙○○連帶給付以754,830元計算、請求
    甲○○、丙○○及乙○○連帶給付以125,805元計算之自起
    訴狀繕本送達翌日即91年6月14日起，至清償日止，按週年
    利率百分之五計算之利息，為有理由，應予准許。
  (七)按因侵權行為所生之損害賠償請求權，自請求權人知有損害
    及賠償義務人時起，2年間不行使而消滅，自有侵權行為時
    起，逾10年者亦同，民法第197條第1項定有明文，故關於侵
    權行為損害賠償請求權之消滅時效，應以請求權人實際知悉
    損害及賠償義務人時起算。查甲○○、丙○○等與訴外人忠
    財公司簽訂土地租用契約書，約定租用期間自87年8月7日起
    至90年8月6日止，又乙○○、丙○○等經甲○○等人之授權
    ，於90年8月7日復與訴外人忠財公司簽訂土地租用契約書，
    約定租用期間自90年8月7日起至91年2月6日止，而丁○○○
    之訴訟代理人於原審陳稱至遲於90年6月7日寄發存證信函予
    訴外人忠財公司時即知悉系爭土地出租情事（見原審訴字卷
    第372頁），則丁○○○之侵權行為損害賠償請求權之消滅
    時效自90年6月7日知悉時起算，至91年6月3日起訴時並未罹
    於時效，甲○○、丙○○及乙○○辯稱丁○○○就88年6月
    以前之侵權行為請求權已罹於2年時效而消滅云云，殊屬誤
    解。
  (八)甲○○、丙○○及乙○○以丁○○○在兩造及其他共有人共
    有之系爭181、185地號土地上為使用收益超過5年，占有面
    積各為1,655平方公尺、1,456平方公尺，超過其應有部分面
    積各為919平方公尺、87平方公尺，依其請求之每坪每月125
    元計算，應給付甲○○等人相當於5年租金之不當得利至92
    年5月23日止為2,282,362.5元，自92年5月23日起至96年1月
    8日止為2,076,250元，其等以此主張抵銷等語。丁○○○則
    辯稱其占用共有土地之面積尚不足其所有之應有部分，並無
    不當得利之情事，況依民法第339條之規定，甲○○、丙○
    ○及乙○○亦不得主張抵銷云云。惟按因故意侵權行為而負
    擔之債，其債務人不得主張抵銷，民法第339條定有明文。
    查甲○○、丙○○於87年8月7日至90年8月6日之期間及甲○
    ○、丙○○、乙○○於90年8月7日至91年2月6日之期間，未
    經丁○○○之同意就系爭土地之一部為使用收益，已共同不
    法侵害丁○○○就系爭土地之共有權，就丁○○○所受相當
    於其所有系爭土地應有部分之損害應負連帶賠償責任，業經
    認定如前，則甲○○、丙○○及乙○○係因故意侵權行為而
    負擔債務，依上開規定，即不得主張抵銷，是其等所為抵銷
    之主張，洵屬無據。
六、綜上所述，丁○○○依侵權行為之法律關係，請求甲○○、
    丙○○連帶給付754,830元，及甲○○、丙○○及乙○○連
    帶給付125,805元，暨均自起訴狀繕本送達翌日即91年6月14
    日起，至清償日止，按週年利率百分之五計算之利息，為有
    理由，應予准許。逾此部分所為請求，為無理由，應予駁回
    。其假執行之聲請亦失所附麗，應併予駁回。原審除撤回部
    分外，就上開應准許部分，僅判命甲○○、丙○○連帶給付
    516,774元及自92年5月24日起算之法定利息，自有未洽，丁
    ○○○上訴意旨就此部分求予廢棄改判，為有理由，爰由本
    院予以廢棄改判如主文第二、三項所示。甲○○、丙○○上
    訴意旨指摘原判決此部分不當，求予廢棄改判，為無理由，
    應予駁回。而本件兩造均陳明願供擔保請准、免宣告假執行
    ，惟兩造上訴利益均未逾1,500,000元，不得上訴第三審，
    此部分即無宣告准、免假執行之必要。至於上開不應准許部
    分，原審為丁○○○敗訴之判決，並駁回其假執行之聲請，
    經核並無不合，丁○○○上訴意旨就此部分，仍執陳詞，指
    摘原判決不當，求予廢棄改判，為無理由，應予駁回。
七、本案事證已臻明確，兩造其餘主張、陳述及所提之證據，經
    審酌後認與判決結果不生影響，爰不一一論述，附此敘明。
八、據上論結，上訴人丁○○○之上訴為一部有理由，一部無理
    由，上訴人甲○○、丙○○之上訴為無理由，爰依民事訴訟
    法第450條、第449條第1項、第79條、第78條，判決如主文
    。
中    華    民    國    97    年    6     月    17    日
                    民事第四庭
                        審判長法  官  張劍男
                              法  官  翁昭蓉
                              法  官  陳昆煇
正本係照原本作成。
不得上訴。
中    華    民    國    97    年    6     月    18    日
                              書記官  鐘秀娥


司法院資訊處製作；財團法人民間司法改革基金會備份。
